臺灣高等法院民事判決
110年度上字第44號
上  訴  人  尤齡萱       
被 上 訴人  胡俊程    


上列當事人間請求清償借款事件，上訴人對於中華民國109年11
月12日臺灣新北地方法院109年度訴字第2205號第一審判決提起
上訴，本院於110年4月13日言詞辯論終結，判決如下：
    主      文
上訴駁回。
第二審訴訟費用由上訴人負擔。
    事實及理由
一、本件上訴人經合法通知，未於言詞辯論期日到場，核無民事
    訴訟法第386條各款所列情形，爰依被上訴人之聲請，由其
    一造辯論而為判決，合先敘明。
二、上訴人主張：被上訴人於民國104年11月6日向伊借款新臺幣
    （下同）200萬元（下稱系爭款項），經伊於108年1月間請
    求返還系爭款項，迄未清償，伊得依消費借貸關係請求上訴
    人清償借款200萬元本息。如認兩造間就系爭款項並不成立
    消費借貸關係，惟系爭款項係伊授權被上訴人限於家庭支出
    使用，被上訴人於取得該款項後卻用於他途，已逾越伊授權
    範圍，就系爭款項之受領顯無法律上之原因，伊亦得依民法
    第179條規定，請求被上訴人返還同額款項等語。爰依兩造
    間消費借貸關係、民法第179條規定，請求被上訴人給付伊
　　200萬元，及自起訴狀繕本送達翌日起加計法定遲延利息。
三、被上訴人則以：伊雖有於104年11月6日自上訴人設於玉山商
    業銀行帳戶(下稱系爭帳戶)以轉帳方式提領系爭款項，惟該
    款項並非借款，兩造間並無消費借貸關係。系爭款項係上訴
    人同意伊使用，應為贈與，且上訴人並未限制用途，伊無不
    當得利等語，資為抗辯。
四、原審判決駁回上訴人之訴，上訴人不服，提起上訴，並聲明
    ：㈠原判決廢棄；㈡被上訴人應給付上訴人200萬元，及自起
    訴狀繕本送達翌日起至清償日止，按週年利率百分之5計算
    之利息。被上訴人答辯聲明：上訴駁回。
五、按民事訴訟如係由原告主張權利者，應先由原告負舉證之責
    ，若原告先不能舉證，以證實自己主張之事實為真實，則被
    告就其抗辯事實即令不能舉證，或其所舉證據尚有疵累，亦
    應駁回原告之請求。
六、上訴人依消費借貸關係請求部分：
　㈠稱消費借貸者，謂當事人一方移轉金錢或其他代替物之所有
    權於他方，而約定他方以種類、品質、數量相同之物返還之
    契約，民法第474條第1項定有明文。是消費借貸契約之成立
    ，必當事人間本於借貸之意思合致，而有移轉金錢或其他代
    替物之所有權於他方之行為，始足當之。當事人主張與他方
    有消費借貸關係存在者，應就該借貸意思互相表示合致、借
    款業已交付等事實，均負舉證之責任。其僅證明有金錢之交
    付，未能證明借貸意思表示合致者，不能認有借貸關係存在
    。
　㈡本件上訴人主張本於消費借貸關係而交付系爭款項予被上訴
    人，為被上訴人否認，依前揭說明，自應由上訴人就其所交
    付之系爭款項有與被上訴人互為借貸意思表示合致之事實，
    負舉證之責。上訴人提出系爭帳戶交易往來明細為證(見重
    司調卷第13頁)，主張系爭帳戶交易往來明細上，於104年11
    月6日200萬元交易之「借貸欄」記載「借」字，可見系爭款
    項確係被上訴人向其所為之借款，兩造間有成立消費借貸契
    約云云。然查，系爭款項交易之「借貸」欄上雖有記載「借
    」字，惟該欄位係玉山銀行所為之會計帳上借、貸方之表示
    ，「借」即代表銀行會計帳上「借方」，並非表示該款項即
    為兩造間之借款，此由上開交易往來明細，係玉山銀行所出
    具之存戶明細可知，故自不能據以證明兩造間就系爭款項有
    消費借貸合意，上訴人此部分主張，乃不可取。此外，上訴
    人並未提出其他證據足以證明兩造間就系爭款項確有借貸之
    合意，尚難認兩造間就該款項有消費借貸契約。則上訴人主
    張依消費借貸關係，請求被上訴人返還借款200萬元本息，
    難認有據。
七、上訴人依民法第179條不當得利規定請求部分：
　  按無法律上之原因而受利益，致他人受損害者，應返還其利
    益，民法第179條前段定有明文。又不當得利依其類型可區
    分為「給付型之不當得利」與「非給付型不當得利」，前者
    係基於受損人有目的及有意識之給付而發生之不當得利，後
    者乃由於給付以外之行為（受損人、受益人、第三人之行為
    ）或法律規定或事件所成立之不當得利。在「給付型之不當
    得利」，既因自己行為致原由其掌控之財產發生主體變動，
    則本於無法律上之原因而生財產變動消極事實舉證困難之危
    險，自應歸諸主張不當得利請求權存在之當事人。是該主張
    不當得利返還請求權人，應就不當得利之成立要件負舉證責
    任，亦即必須證明其與他方間有給付之關係存在，及他方因
    其給付而受利益致其受損害，並就他方之受益為無法律上之
    原因，舉證證明該給付欠缺給付之目的。查：
　㈠上訴人主張系爭款項係其授權被上訴人限於家庭支出使用，
    被上訴人逾越其授權範圍，獲有不法利益云云，為被上訴人
    否認。查，依被上訴人所提出之兩造間通訊軟體對話內容(
    見原法院卷第53頁)，可知上訴人確有同意被上訴人使用其
    系爭帳戶內款項，並無限制使用之用途，已難認上訴人主張
    其有限制被上訴人以系爭款項供家庭支出使用乙節為可取。
    此外，上訴人並未提出任何證據證明其確有限制被上訴人使
    用系爭款項之用途，況上訴人自陳該款項係伊同意被上訴人
    轉帳，則上訴人持有該款項，自非無法律上之原因而取得，
    亦無何使用用途之限制。上訴人此部分之主張，難認可取。
　㈡上訴人另主張被上訴人未經其同意，擅自提領轉帳系爭款項
    云云，為被上訴人否認。查上訴人於本院自陳：系爭帳戶之
    存摺由伊持有，但因伊要照顧公公及小孩，有時候沒有時間
    去銀行，被上訴人有時會跟伊說要去銀行辦事情，要伊把存
    摺、印章借給其，通常於其用完畢後會將存摺、印章還給伊
    ，伊會看一下等語(見本院卷第78頁)。而衡諸常情，一次轉
    帳200萬元款項，須持身分證件、存摺及印章臨櫃辦理，且
    於辦理轉帳當日於存摺內頁會紀錄並顯示系爭款項交易之日
    期、金額及轉帳對象，上訴人既已自陳其持有系爭帳戶存摺
    ，且取回存摺時會查看存摺，倘若被上訴人於104年11月6日
    未經其同意而提領轉帳系爭款項，則上訴人於自被上訴人取
    回存摺時即會發現有該款項遭提領轉帳之情事，然兩造於10
    6年11月15日協商離婚時，兩造所草擬之離婚協議書內容，
    關於兩造間財產之處理，未曾提及系爭款項遭被上訴人擅自
    提領轉帳之情事(見原審卷第33頁之離婚協議書)。且兩造於
    109年間通訊軟體之通話內容中，上訴人已寫道：「我的存
    摺印章，全部給你，你不管做了什麼事，銀行問我，我都只
    回答一句話，胡先生(指被上訴人)只要說好，就行了」(見
    原審卷第53頁)，益證上訴人有同意被上訴人使用其帳戶內
    之款項，況上訴人於原審及本院行準備程序前均陳稱系爭款
    項係其借給被上訴人、或其同意被上訴人轉帳領取供家用等
    語，卻於本院110年3月11日準備程序始改稱系爭款項係被上
    訴人盜領，其係於108年6月5日改名字去銀行辦理相關文件
    時，始知被上訴人擅自提領轉帳系爭款項云云(見本院卷第7
    7至79頁)，其前後陳述明顯不一且互相矛盾，難以信取。此
    外，上訴人並未提出其他證據足以證明系爭款項係被上訴人
    未經其同意領取，則上訴人主張系爭款項係被上訴人擅自提
    領轉帳云云，難認可取。
  ㈢綜上，依上訴人所舉之證據，尚難認被上訴人受領系爭款項
    ，有何不當得利可言。上訴人依民法第179條規定請求被上
    訴人返還200萬元本息，亦屬無據。　　　
八、綜上所述，上訴人依消費借貸關係及民法第179條不當得利
    之規定，請求被上訴人給付200萬元，及自起訴狀繕本送達
    翌日起至清償日止，按週年利率百分之5計算之利息，為無
    理由，不應准許。從而原審所為上訴人敗訴之判決，並無不
    合。上訴論旨指摘原判決不當，求予廢棄改判，為無理由。
九、本件事證已臻明確，兩造其餘之攻擊或防禦方法及所用之證
    據，經本院斟酌後，認為均不足以影響本判決之結果，爰不
    逐一論列，附此敘明。
十、據上論結，本件上訴為無理由，依民事訴訟法第463條、第3
    85條第1項前段、第449條第1項、第78條，判決如主文。
中　　華　　民　　國　　110 　年　　5 　　月　　4 　　日
                  民事第二十五庭
                      審判長法  官  謝碧莉
                            法  官  林晏如
                            法  官  陳月雯
正本係照原本作成。
如不服本判決，應於收受送達後20日內向本院提出上訴書狀，其
未表明上訴理由者，應於提出上訴後20日內向本院補提理由書狀
（均須按他造當事人之人數附繕本）上訴時應提出委任律師或具
有律師資格之人之委任狀；委任有律師資格者，另應附具律師資
格證書及釋明委任人與受任人有民事訴訟法第466 條之1第1項但
書或第2項所定關係之釋明文書影本。如委任律師提起上訴者，
應一併繳納上訴審裁判費。
中　　華　　民　　國　　110 　年　　5 　　月　　5 　　日

  　　　　　　　　　　　　　書記官  侯雅文